# 关于准则 16 号解释

提问人：孤 单 的力量 时间：2023-01-31 18:51:16
陈版，好！
《企业会计准则第 37 号——金融工具列报》（以下简称CAS37)应用指南指出，金融工具或其组成部分属于金融负债的，相关利息、股利、利得或损失等，应当计入当期损益；金融工具或其组成部分属于权益工具的，相关的利息、股利应当作为权益的变动处理。发行方对权益工具持有方的分配应作为利润分配处理。根据该规定，发行方分配股利时，按应分配给权益工具持有方的股利金额，借记利润分配，贷记应付股利，从而减少所有者权益。
《中华人民共和国企业所得税法》第十条指出，在计算应纳税所得额时，向投资者支付的股息、红利等权益性投资收益款项不得扣除。因此，发行方对分类为权益工具而支付的相关股利通常不存在税会差异。然而，对于某些分类为权益工具的特殊金融工具，如部分永续债可能会存在税会差异。
《关于永续债企业所得税政策问题的公告》（财政部、税务总局公告 2019 年第 64 号）指出，当企业发行符合规定条件的永续债，也可以按照债券利息适用企业所得税政策，即：发行方支付的永续债利息支出准予在其企业所得税税前扣除；投资方取得的永续债利息收入应当依法纳税。这里所指的规定条件是指符合下列条件中 5 条（含）以上的永续债：1.被投资企业对该项投资具有还本义务；2.有明确约定的利率和付息频率；3.有一定的投资期限；4.投资方对被投资企业净资产不拥有所有权；5.投资方不参与被投资企业日常生产经营活动；6.被投资企业可以赎回，或满足特定条件后可以赎回；7.被投资企业将该项投资计入负债；8. 该项投资不承担被投资企业股东同等的经营风险；9.该项投资的清偿顺序位于被投资企业股东持有的股份之前。
根据上述规定可知，如果根据准则规定，发行方将永续债分类为权益工具，而根据税收政策规定，发行方支付的永续债利息又可以在企业所得税税前扣除，就会产生所得税影响。不过，值得进一步探讨的是，按照《关于永续债企业所得税政策问题的公告》所规定的条件，如果永续债能满足 5 条及以上条件，是否还能分类为权益工具？上述条件表明企业发行的永续债实质更接近于负债而不是权益工具。
我们公司目前符合权益工具条件的类永续债，分配的股利计入权益，对此税审也认可相关利息未做税前扣除。那么我们还需要进一步区分是否满足《关于永续债企业所得税政策问题的公告》所规定的条件：1.被投资企业对该项投资具有还本义务（具有递延本金权利，不满足）；2.有明确约定的利率和付息频率（具有递延利息支付选择权，不满足）；3.有一定的投资期限（一般是无固定期限，3+N，可续期，不满足）；4.投资方对被投资企业净资产不拥有所有权（满足）；5.投资方不参与被投资企业日常生产经营活动（满足）；6.被投资企业可以赎回，或满足特定条件后可以赎回（约定了一些加速到期事件，不影响权益分类）；7.被投资企业将该项投资计入负债（不满足，一般计入权益工具）；8. 该项投资不承担被投资企业股东同等的经营风险（满足）；9.该项投资的清偿顺序位于被投资企业股东持有的股份之前（劣后或等同，不满足），从上分析来看也不满足计入税前扣除的 5 条以上条件，故此政策对企业财务报表无影响？
以上判断是否恰当，谢谢陈版！

回答人：chenyiwei
解释 16 号第二条所针对的问题是：当永续债、优先股等工具在发行方分类为权益工具，且其相关利息支出根据税法规定（国家税务总局公告 2019 年第 64 号第二条）可在发行方税前扣除时，对发行方财务报表的影响，借方是“应交税费——企业所得税”，那么贷方科目应当是什么？
根据《企业会计准则第 37 号——金融工具列报（ 2017 年修订）》第二十二条规定：“发行方向权益工具持有方的分配应当作为其利润分配处理，发放的股票股利不影响发行方的所有者权益总额。”即发行方对此类“其他权益工具”的股利分配并不影响损益，而是作为权益分派处理。但是，根据解释 16 号第二条规定，此类股利如果允许在发行方税前扣除，则其影响并非直接贷记未分配利润，而是贷记“所得税费用——当期所得税费用”（因为分配股利的未分配利润来源多数是来源于利润表项目）。
税法上永续债利息如果没有在发行方进行税前扣除处理，则不涉及到解释 16 号第二条的适用问题。同时税法规定对永续债利息在发行方的税务处理，也不影响会计上是否应归类为发行方权益工具的判断。